【裁判字號】    92,易,1188
【裁判日期】    920731
【裁判案由】    偽造文書
【裁判全文】
臺灣臺中地方法院刑事判決                        九十二年度易字第一一八八號
    公  訴  人  臺灣臺中地方法院檢察署檢察官
    被      告  丙○○
    選任辯護人  羅豐胤律師
                蔡素惠律師
右列被告因偽造文書案件，經檢察官提起公訴（九十一年度偵字第四九五八號），本
院判決如左：
    主  文
丙○○無罪。
    理  由
一、公訴意旨略以：被告丁○○（待到案後另行審結）、丙○○係中邑產業開發股份
    有限公司（下稱中邑公司）之前後任董事長，而被告丁○○乃實際負責人，均為
    中邑公司執行業務之人。渠等明知中邑公司於民國八十八年二月六日上午十時，
    召開之八十八年度第一次董監事聯席會議中，僅決議通過丁○○請辭中邑公司董
    事長，改選由丙○○擔任，並未就中邑公司「購買軍功寮風景區土地案」列入討
    論及作成決議，竟共同於同年月二十六日，指示證人即會議記錄人員乙○○將原
    已作成之該次會議記錄，列入「購買軍功寮風景區土地案」之不實討論事項及決
    議內容，並提供給會計師據以製作中邑公司同年九月三十日之資產負債表，足生
    損害於中邑公司及全體股東之利益。嗣因監察人梁春木在中邑公司所製作之資產
    負債表中發現上開預付土地款，繼而向會計師查詢後，始查知上情，經被害人即
    中邑公司股東兼董事戊○告訴臺灣臺中地方法院檢察署檢察官偵查起訴，因認被
    告丙○○涉犯刑法第二百十六條行使第二百十五條之業務上登載不實文書罪嫌。
二、按犯罪事實應依證據認定之，無證據不得推定其犯罪事實，刑事訴訟法第一百五
    十四條定有明文。次按所謂認定犯罪事實之證據，係指足以認定被告確有犯罪行
    為之積極證據而言，該項證據自須適合於被告犯罪事實之認定，始得採為斷罪之
    資料；又事實之認定，應憑證據，如未能發現相當確實證據，或證據不足以證明
    ，自不能以推測或擬制之方法，以為裁判之基礎，最高法院二十九年上字第三一
    ０五號、四十年臺上字第八六號判例著有明文。再按告訴人之告訴，係以使被告
    受刑事訴追為目的，是其陳述是否與事實相符，自應調查其他證據以資審認；又
    事實審法院對於證據之取捨，依法雖有自由判斷之權，然積極證據不足證明犯罪
    事實時，被告之抗辯或反證縱屬虛偽，仍不能以此資為積極證據應予採信之理由
    ，最高法院亦著有五十二年臺上字第一三００號及三十年上字第四八二號判例可
    資參照。復按刑事訴訟法第一百六十一條已於九十一年二月八日修正公布，其第
    一項規定：檢察官就被告犯罪事實，應負舉證責任，並指出證明之方法。因此，
    檢察官對於起訴之犯罪事實，應負提出證據及說服之實質舉證責任。倘所提出之
    證據不足為被告有罪之積極證明，或其指出證明方法無從說服法院以形成被告有
    罪之心證，基於無罪推定原則，自應為被告無罪判決之諭知，最高法院九十二年
    臺上字第一二八號著有判例。
三、公訴人以被告丙○○涉犯刑法第二百十六條行使第二百十五條之業務上登載不實
    文書罪嫌，無非以上開犯罪事實，業據告訴人戊○指訴歷歷，核與證人梁春木結
    證情節相符，又共同被告丁○○於警訊中對於該次會議就「購買軍功寮風景區土
    地案」，係由何人提議，並經何人決議等情均無法說明，且觀之該會議記錄中亦
    未記載，顯與常理不符，足見其所辯乃矯飾之詞；而被告丙○○係經該次會議決
    議通過擔任中邑公司董事長，理應全程在場，其對該次會議實無討論「購買軍功
    寮風景區土地案」一節豈能諉為不知，堪認其與被告丁○○有犯意聯絡甚明；此
    外，復有中邑公司董監事會簽到簿一紙、前後製作之「八十八年度第一次董監事
    聯席會議記錄」二紙、簽呈一紙、中邑公司資產負債表一份附卷可稽，綜上所述
    ，被告所辯顯不可採資為論據。
四、訊據被告丙○○堅決否認有何行使業務登載不實文書之犯行，辯稱：其雖於八十
    八年二月六日上午十時，召開之中邑公司八十八年度第一次董監事聯席會議中當
    選接任該公司董事長，惟其大部分時間均在臺北，且當時懷孕，改選後實際上該
    公司事務仍係由共同被告即其父原任董事長丁○○處理公司業務，本件「購買軍
    功寮風景區土地案」其並未參與，其只是掛名董事長等語。經查：
  (1)被告丙○○雖辯稱該次會議先討論改選董事長，購買軍功寮土地是後來臨時動議
    云云，另共同被告丁○○於警訊時辯稱該次會議後，大部分董監事仍在場繼續討
    論，但紀錄乙○○已先行離去，確有將「購買軍功寮風景區土地案」列入討論作
    成決議云云。惟查該次會議僅討論原董事長丁○○辭任，改選丙○○接任董事長
    一節，業據告訴人戊○指訴明確，證人即擔任該次會議紀錄之原中邑公司股務副
    主任乙○○於本院審理中證稱該次會議只有改選董事長，會議結束其才離開等語
    ，而證人即中邑公司副董事長且係該次會議主席之甲○○亦於本院審理中證稱其
    在會議現場時並未討論軍功寮風景區土地案等語，而原亦無記載軍功寮風景區土
    地案討論事宜，有原八十八年度第一次董監事聯席會議記錄影本一份可參（見臺
    灣臺中地方法院檢察署九十年度發查字第五０二八號第四頁），而後來中邑公司
    主管要求其變更會議紀錄，記載軍功寮土地案，因重新書立會議紀錄，用印需有
    依據，以利查核，且當時另發生廣三集團案件，相關職員均遭交保，其為留下憑
    證，因此上簽呈一節，業據證人乙○○陳明，而其依上開指示而另重新製作八十
    八年度第一次董監事聯席會議記錄等情，有上開重新製作之八十八年度第一次董
    監事聯席會議記錄影本一份（見上開發查卷第十頁）可參。告訴人戊○有出席該
    次會議，有董監事會簽到簿影本一份可憑，證人甲○○非惟出席會議，且係會議
    主席，業據證人甲○○於本院審理中證述甚明，而證人乙○○係會議紀錄，且全
    程會議在場，渠等均陳明會議中並無討論軍功寮土地一事，且嗣後中邑公司主管
    要求變更記載內容，證人乙○○猶以簽呈由上級簽名批示以存憑據、求自保，顯
    見中邑公司八十八年度第一次董監事聯席會議確無討論「購買軍功寮風景區土地
    案」甚明。被告丙○○及共同被告丁○○辯以確有討論云云，顯係卸責之詞，不
    足採信。
  (2)復次，中邑公司於八十八年二月六日召開之八十八年度第一次董監事聯席會議中
    ，共同被告丁○○以個人身體健康因素為由請辭董事長，嗣決議通過被告丙○○
    當選新任董事長一節，為被告丙○○所是認，復有八十八年度第一次董監事聯席
    會議會議記錄影本及經濟部商業司九十一年四月二十五日經商一字第０九一０二
    ０七六七００號函附之股份有限公司變更登記事項表、董事、監察人名單等資料
    在卷可參，足徵被告丙○○確於中邑公司於八十八年二月六日召開之八十八年度
    第一次董監事聯席會議中改選擔任該公司董事長。而被告丙○○辯以其擔任中邑
    公司董事長後，該公司業務仍由共同被告即原任董事長丁○○負責一節，核與證
    人即中邑公司監察人梁春木於偵查中及證人甲○○於本院審理中證述明確。證人
    梁春木於偵查中證稱其證明被告丙○○沒有管公司的事等語，另證人甲○○證稱
    推選被告丙○○為董事長後，實際上公司運作還是由共同被告丁○○主持等語。
    足徵被告丙○○辯以其雖擔任中邑公司董事長，惟該公司實際運作，仍係原董事
    長丁○○主持一節，尚非無稽。
  (3)而中邑公司於八十八年二月六日召開之八十八年度第一次董監事聯席會議係由證
    人甲○○擔任主席主持一節，業據證人甲○○於本院審理中證述明確，復有上開
    董監事聯席會議會議紀錄影本一份可參，其紀錄內容第四項記載：「主席：林副
    董事長敏霖  記錄：乙○○」等情，是以該次會議應係證人甲○○主持。而證人
    乙○○於本院審理中證稱該次會議只有改選董事長，後來公司主管要求其變更會
    議紀錄，記載軍功寮土地案，因重新書立會議紀錄，用印需有依據，以利查核，
    且當時另發生廣三集團案件，相關職員均遭交保，其為留下憑證，因此上簽呈，
    被告丙○○並未並接直接指示等語，而證人乙○○簽呈記載「茲為業務需要，奉
    指示擬修正公司八十八年度第一次董監事會議記錄內容，於討論事項追加『購買
    軍功寮風景區土地案』之議題。呈請核批後擬替換更新八十八年度第一次董監事
    會會議記錄，並據以用印」，其上並有共同被告丁○○、證人甲○○等人簽名，
    及管理部主任徐南琛印文等情，有證人乙○○簽呈影本一份在卷可參，上開八十
    八年度第一次董監事會會議記錄變更內容加載「購買軍功寮風景區土地案」之議
    題之簽呈，亦無被告丙○○之批示簽名，是以中邑公司在被告丙○○擔任董事長
    後，公司實際運作仍係被告丁○○，而八十八年度第一次董監事聯席會議亦係由
    證人甲○○主持，嗣後公司指示證人即擔任會議記錄之乙○○加載會議未討論之
    「購買軍功寮風景區土地案」事項，證人乙○○因公司用印及存證自保，以簽呈
    由公司主管批示，其上亦無被告丙○○之簽名或用印，益徵被告丙○○應無參與
    八十八年度第一次董監事會會議記錄不實登載之犯行。且被告丙○○即難認有實
    際負責中邑公司業務之執行，亦難認其有何行使該不實會議記錄之情事。
五、綜上以觀，本院認被告丙○○辯以會議中有討論決議購買軍功寮風景區土地案一
    節顯非真正，惟其既非中邑公司實際負責人，且亦未參與指示證人乙○○就會議
    記錄為不實之登載，揆諸前揭法律規定及判例意旨等說明，自不得遽論被告丙○○以偽造文書之罪責。而公訴人所稱之證據不足為被告丙○○有罪之積極證明，
    此外，本院復查無其他積極之事證，足認被告確有公訴人所指之犯行，本件為不
    能證明被告丙○○犯罪，應諭知無罪之判決。
六、被告丁○○待到案後另行審結。
據上論斷，應依刑事訴訟法第三百零一條第一項，判決如主文。
中      華      民      國      九十二      年      七    月    三十一  日
                                    臺灣臺中地方法院刑事第二庭
                                        法  官  陳  葳
右正本證明與原本無異
如不服本判決，應於收受本判決後十日內向本院提出上訴書狀，其未敘述上訴理由者
，並得於提起上訴後十日內向本院補提理由書狀（均須按他造當事人之人數附繕本）
「切勿逕送上級法院」
                                        書記官
中      華      民      國      九十二      年      七    月    三十一  日


司法院資訊處製作；財團法人民間司法改革基金會備份。
